【裁判字號】    98,訴,2182
【裁判日期】    981221
【裁判案由】    確認本票債權不存在等
【裁判全文】
臺灣板橋地方法院民事判決              98年度訴字第2182號
原      告  乙○○
訴訟代理人  陳憶娟律師
被      告  甲○○
上列當事人間確認本票債權不存在等事件，經本院於民國98年12
月10日言詞辯論終結，判決如下：
    主  文
確認被告持有原告所簽發如附表所示之本票，對原告之票據債權
不存在。
被告應將如附表所示之本票返還予原告。
被告不得持臺灣板橋地方法院九十八年度司票字第五六一二號民
事裁定向法院聲請對原告之財產為強制執行。
訴訟費用由被告負擔。
    事實及理由
一、原告主張：
  (一)兩造於民國98年3月6日結婚，現仍為夫妻關係，婚前交往期
    間，被告因有意委託原告以被告帳戶代被告買賣股票，於97
    97年1月10日要求原告預先簽發及交付如附表所示之本票乙
    紙交被告保管，作為原告不得藉機侵占被告存款、股票之擔
    保，惟事後因被告反覆猶豫，原告始終未代被告買賣股票，
    更未曾動用被告銀行、證券帳戶。近來被告因不滿原告未將
    98年7月間領取之勞保退休金給付180餘萬元交其管理，與原
    告多番吵鬧，甚至於98年8月4日持防狼噴霧器噴灑原告眼睛
    ，致原告受有化學傷害性結膜炎之傷害，兩造已勢如水火，
    原告更不可能再有代被告買賣股票之行為。系爭本票之基礎
    原因關係僅係供擔保，而原告過去從未，未來更不可能有侵
    占被告存款或股票之可能，被告並無損害發生，自不得行使
    系爭本票之票據權利。又當事人之任何一方，得隨時終止委
    任契約，民法第549條第1項定有明文，原告以98年12月10日
    當庭民事準備書狀繕本送達被告，作為終止與被告間操作股
    票委任契約關係之意思表示，被告就系爭本票之基礎原因事
    實更不再存在。詎被告竟持系爭本票向鈞院聲請98年度司票
    字第5612號本票准予強制執行之民事裁定，原告顯有排除負
    擔責任危險之必要，應認原告有即受確認判決之法律上利益
    ，並依民法第179條及第181條規定之不當得利法律關係請求
    被告返還系爭本票，及請求被告不得持鈞院98年度司票字第
    5612號民事裁定向法院聲請對原告之財產為強制執行。
  (二)對被告抗辯之陳述：
    被告抗辯系爭本票之基礎原因關係為原告向被告借款50萬
      元而簽發系爭本票乙節，原告否認向被告借貸50萬元之事
      實，被告迄未舉證證明渠有交付50萬元現金予原告。
    兩造於96年間認識，因各自有婚姻紀錄及子女，被告在與
      原告交往不久，即要求原告承諾於屆滿55歲（即98年5月9
      日）得請領退休金時，將退休金200萬元交給被告管理，
      作為兩造將來之家庭生活費用，被告還進而要求原告簽發
      到期日98年5月18日，面額200萬元之本票乙紙交被告保管
      ，作為所謂愛情保證金。97年1月10日被告又因有意委任
      原告以被告帳戶代被告買賣股票，再要求原告簽發如附表
      所示之本票交被告保管，作為不得藉機侵占被告存款、股
      票之擔保（事實上，因被告反覆猶疑，原告始終未代被告
      買賣股票，更未曾動用被告銀行、證券帳戶），原告認為
      兩造將將長相廝守，本應不分彼此，不疑有他，乃簽發及
      交付上開2紙本票予被告。嗣兩造於98年3月6日結婚，初
      尚相安無事，但自98年5月起被告即開始催促原告申辦退
      休，98年7月初原告領取勞保退休給付180餘萬元，惟因積
      欠房屋貸款多時已被銀行加計違約金，為免棲身之所遭拍
      賣，原告乃先以其中100餘萬元繳還銀行貸款，以減經房
      貸壓力。詎料，被告知悉後，竟開始辱罵原告，宣稱原告
      欠她錢，無所不用其極向原告催討金錢，先於98年7月29
      日前往台北縣林口鄉調解委員會聲請調解，請求原告按月
      定額給付家庭生活費，原告為求安寧，除當場給付被告15
      000元生活費外，並同意自98年8月起，按月於每月15日給
      付被告生活費15000元。被告猶不滿意，仍繼續針對原告
      追究、謾罵200萬元本票之事，98年8月4日上午6時許，被
      告竟然以嗆辣刺鼻成分不明之「防狼噴霧器」噴灑原告眼
      睛。
    原告原受僱於運懋實業有限公司，擔任駕駛砂石車、預拌
      混凝土車之司機，98年7月辦理退休後，改以按趟計酬方
      式繼續承接該公司之工作，且該公司尚有約70萬元之退休
      金未給付原告。被告遂經常打電話或傳真文件到公司探聽
      原告出車情形，並不斷要求老闆娘協助處理被告持有原告
      簽發交付之2紙本票事，令原告深感毫無顏面。尤有甚者
      ，被告竟然二次開著自小客車到公司車場阻止原告出車，
      第一次向警方報備後不了了之，第二次於98年8月25日上
      午8時許，原告有錄影存證，被告還於98年8月20日不斷以
      「龜兒子」、「你不還我錢會得到報應」、「你最愛的房
      子，我絕對要把你佔著」、「你做人失敗，失敗到沒人格
      」、「你別想來做事，因為你欠我錢，你欠我一天，我就
      來擋一天」、「我絕對會讓你很可怕」、「老闆的70萬你
      花不到，絕對別想花」、「本票我本來想叫兄弟出來處理
      ，但沒需要，因為兄弟處理不好，會讓你一腳一手，這樣
      對你不好意思，因為你還是我丈夫，你一腳一手對我沒好
      處，我還得要款待你，所以這點放棄…」等語辱罵、恐嚇
      原告，令原告深感害怕、困擾，最後不得已於98年9月8日
      會同公司老闆娘陳麗卿協調，三方同意在公司應給付原告
      之退休金中扣給被告40萬元，被告則將面額200萬元之本
      票交還原告，並於98年9月18日前往台北縣林口鄉調解委
      員會完成調解，由公司簽發8張金額各5萬元之支票交付被
      告以為支付。兩造於98年9月8日會同公司老闆娘陳麗卿協
      調時，因被告已持系爭50萬元之本票向鈞院聲請本票裁定
      ，故雙方在備忘錄上載明「另伍拾萬元正本票暫且（法院
      處理）」，設如被告果真有借貸並交付50萬元與原告，豈
      可能不堅持要求在備忘錄上寫明原告應如數返還？另由被
      告持有原告另紙面額200萬元之本票，卻願意接受原告只
      給付40萬元之條件，亦足證明被告持有原告本票均非出於
      金錢借貸之原因關係。
    被告早於98年10月13日持系爭本票裁定向台灣桃園地方法
      院聲請查封拍賣原告所有兩造婚後住所，門牌號碼桃園縣
      龜山鄉○○○路38-3號5樓之2房地，如此決絕完全不顧情
      分，豈可能借貸50萬元與原告？近來被告又以渠自97年2
      月25日起代墊原告水電、大樓管理費等合計192200元為由
      ，聲請台灣桃園地方法院於98年10月23日核發98年度司促
      字第32096號支付命令，益見被告其錙銖必較之個性。
    被告雖以其持有原告所有房地所有權狀，作為原告簽發系
      爭本票係因其借款之佐證。然查兩造係夫妻關係，平日共
      同生活，被告本極易取得原告所有證件，被告係因自認對
      原告有250萬元之本票債權存在，為防止原告處分名下不
      動產，乃自行將原告放置家中之權狀取走，被告於98年11
      月9日鈞院審理時亦自承原告之護照是在她那裡，故被告
      持有原告房地所有權狀不足以作為被告借貸金錢與原告之
      證據。
  (四)訴之聲明：
    確認被告持有原告所簽發如附表所示之本票，對原告之票
      據債權不存在。
    被告應將如附表所示之本票返還予原告。
    被告不得持臺灣板橋地方法院98年度司票字第5612號民事
      裁定向法院聲請對原告之財產為強制執行。
二、被告則以原告共同與被告結婚係為了取回本票，股票均係由
    伊自行操作購買，不需要原告協助幫忙代操作股票，我先前
    操作股票損失上千萬元，原告亦未曾給我一毛錢。原告簽發
    如附表所示本票予伊，係因原告向被告借50萬元，簽發本票
    作為擔保，同時將其名下桃園縣龜山鄉房地之權狀交予被告
    保管，但原告竟謊報遺失，重新聲請補發權狀，但事實上權
    狀並無遺失。原告毆打她，並將房屋門鎖換掉，並找他兒子
    來恐嚇伊，當時係為了制止原告繼續打電話與伊姪女，原告
    竟毆打她，同時欲拿玻璃瓶要打她的頭，所以才拿防狼噴霧
    器噴他的眼睛，伊自己亦有受傷，同時聲請保護令。伊根本
    不知道原告要退休，只是要找一個伴，經過介紹才認識原告
    ，婚前原告說他投資虧損，即向被告借款50萬元，原告騙伊
    外面欠錢，幾個月後他的朋友會還他錢再還，嗣後才發現原
    告都是在騙人，原告甚至向勞保局及醫生詐騙錢，原告工作
    不安份會抽油，才被老闆開除的，原告跟伊結婚目的只是要
    將系爭本票取回而已云云資抗辯。併聲明駁回原告之訴。
三、得心證之理由：
  (一)按確認法律關係不存在之訴，如被告主張其法律關係存在時
    ，應由被告負舉證責任（最高法院42年度台上字第170號判
    例意旨參照）。又依票據法第13條前段規定觀之，票據債務
    人固不得以自己與執票人之前手間所存抗辯之事由對抗執票
    人，惟若以其自己與執票人間所存抗辯之事由資為對抗，則
    非法所不許，惟須以兩者間有得資為對抗之抗辯事由存在為
    限，亦即該票據係基於票據債務人與執票人間之特定目的簽
    發，但該目的有不能或不達之情形，始足當之。換言之，必
    須票據債務人與執票人間為票據直接授受者，始有其適用。
    本票固為無因證券，票據債務人不得以自己與發票人或執票
    人前手間所存在之抗辯事由，對抗執票人。然發票人非不得
    以自己與執票人間所存之抗辯事由對抗執票人，此觀票據法
    第13條上段之反面解釋而自明。如發票人一旦提出其基礎原
    因關係不存在之對人抗辯，執票人自應就該基礎原因關係存
    在之積極事實，負舉證責任。另本票雖為無因證券，然發票
    人非不得以自己與執票人間所存之抗辯事由對抗執票人，如
    發票人提出其基礎原因關係不存在之對人抗辯，執票人自應
    就該基礎原因關係存在之積極事實，負舉證責任。（最高法
    院94年度台簡上字第9號、81年度台上字第879號及96年度台
    簡上字第23號裁判意旨參照）本件原告請求確認被告就系爭
    本票之票據債權不存在，被告主張法律關係存在，此法律關
    係之存在否不明確，致原告在私法上之地位有受侵害之危險
    ，而此危險得以對於被告之確認判決除去之，原告依民事訴
    訟法第247條之規定提起本件確認，於法有據，且應由被告
    負舉證責任。又原告就其簽發如附表所示系爭本票交付予被
    告，發票人即原告得以自己與執票人即被告間所存之抗辯事
    由，對抗執票人，被告自應就該系爭本票之基礎原因關係存
    在之積極事實，負舉證責任，合先敘明。
  (二)民法第475條規定已於88年4月21日債編修正時刪除，基於該
    條文而制作之最高法院69年度台上字第3546號判例亦於90年
    年4月17日經最高法院第4次民事會議決議刪除，惟最高法院
    決議刪除上開判例，但並非否認消費借貸之要物性，而係更
    加確認消費借貸契約為要物契約之法律性質。金錢借貸為要
    物契約，於當事人合意外，尚須交付金錢始能成立。本件被
    告抗辯係因原告向伊借款50萬元而簽發系爭本票，既為原告
    所否認，被告自應就取得系爭本票之原因關係即借貸金錢之
    交付，負舉證之責。被告以原告簽發系爭本票，並交付桃園
    縣龜山鄉房屋權狀交其保管以為證明，均為原告否認在卷，
    被告所提證據尚無法證明與原告間有50萬元消費借貸契約意
    思表示合致及交付50萬元借款予原告之事實，自應為不利於
    被告之認定。被告既無法舉證證明與原告間就系爭本票之原
    因關係存在，雖原告主張係為擔保被告委託其代操作股票交
    易而事先簽發系爭本票，嗣因兩造勢如水火，原告自不可能
    再為被告代買賣股票之行為，並為終止該委任關係之意思表
    示，兩造間關於系爭本票基礎原因事實業已不存在等情，為
    被告否認在卷，依原告所提事證雖亦無法據以證明原告簽發
    系爭本票係為擔保代被告操作股票買賣之用，惟因被告依法
    應負舉證責任，自應為被告不利之認定，故原告請求確認被
    告持有原告所簽發如附表所示之本票，對原告之票據債權不
    存在，於法有據，應予准許。
  (三)查基於票據行為之無因性，系爭本票之票據行為既已有效成
    立，其效力並不因原因關係不存在而消滅，本件兩造間系爭
    本票之基礎原因關係不存在，已如前述，惟被告仍執有系爭
    本票，即屬無法律上原因而受有利益，而致原告受損害，故
    原告依不當得利返還請求權之法律關係請求被告返還系爭本
    票，洵屬正當。
  (四)按非訟事件之強制執行名義成立後，如經債務人提起確認該
    債權不存在之訴，而獲得勝訴判決確定時，應認原執行名義
    之執行力，已可確定其不存在。其尚在強制執行中，債務人
    可依強制執行法第十二條規定，聲明異議。（最高法院79年
    度台抗字第300號判例意旨參照）被告持系爭本票向本院聲
    請98年度司票字第5612號本票准予強制執行民事裁定獲准，
    惟被告所持原告所簽發如附表系爭本票之票據債權不存在，
    已如前述，被告所持本院98年度司票字第5612號民事裁定之
    執行名義之執行力，即可確定其不存在，但仍持據上開執行
    名義之形式，原告之財產仍有被被告聲請強制執行之危險，
    被告仍有據以聲請就原告財產強制執行之形式上之利益，故
    原告爰依不當得利返還請求權之法律關係請求被告就該執行
    名義不得為強制執行，誠屬允當。
四、綜上所述，原告請求確認被告持有原告所簽發如附表所示之
    本票，對原告之票據債權不存在，並依民法第179條及第181
    條規定之不當得利法律關係請求被告應將如附表所示之本票
    返還予原告，及被告不得持臺灣板橋地方法院98年度司票字
    第5612號民事裁定向法院聲請對原告之財產為強制執行，為
    有理由，應予准許。
五、本件事證已臻明確，兩造所為之其他主張、陳述並所提之證
    據，經審酌後，認均與本件之結論無礙，不再一一論述，併
    予敘明。
六、訴訟費用負擔之依據：民事訴訟法第78條。
中    華    民    國    98    年    12    月    21    日
                  民事第三庭    法  官  張紫能
以上正本係照原本作成
如對本判決上訴，須於判決送達後20日內向本院提出上訴狀
中    華    民    國    98    年    12    月    21    日
                            書記官  華海珍
┌────────────────────────────────────────────────┐
│本票附表：                                                                                      │
├───┬─────────┬─────────┬───────────┬────────┬───┤
│編  號│發    票    日    │  票  面  金  額  │到        期        日│ 票  據  號  碼 │備  註│
│      │                  │  （新  台  幣）  │                      │                │      │
├───┼─────────┼─────────┼───────────┼────────┼───┤
│001   │97年1月10日       │50萬元            │97年3月10日           │656629          │      │
└───┴─────────┴─────────┴───────────┴────────┴───┘

司法院資訊處製作；財團法人民間司法改革基金會備份。
